臺灣高等法院民事判決
108年度上字第1019號
上  訴  人  許○○（真實姓名年籍詳卷）                  兼
法定代理人  李○○ 

            許 O 1 
共      同
訴訟代理人  許智勝律師
            李瑞玲律師  
被 上訴 人  蕭羽純  
訴訟代理人  葉光洲律師
            黃孺雅律師
上列當事人間請求返還房屋等事件，上訴人對於中華民國108年5
月31日臺灣新北地方法院107年度訴字第1383號第一審判決提起
上訴，本院於109年2月4日言詞辯論終結，判決如下：
    主      文
原判決主文第二項關於命上訴人自民國一０七年四月二十六日起
至騰空遷讓返還原判決主文第一項房屋之日止，按月給付逾新臺
幣伍仟柒佰壹拾陸元，及該部分假執行之宣告，暨訴訟費用（除
確定部分外）之裁判均廢棄。
上開廢棄部分，被上訴人在第一審之訴及假執行之聲請均駁回。
其餘上訴駁回。
第一（除確定部分外）、二審訴訟費用由上訴人負擔。
    事實及理由
一、被上訴人主張：伊於民國101年1月間，向訴外人陳安珠買受
    門牌號碼新北市○○區○○街000巷0弄00號1樓房屋暨其坐落新
    北市○○區○○段0000地號土地（以下分稱系爭房屋、土地，合
    稱系爭房地）。伊因上訴人許 O 1要入監服刑，預計於105
    年間假釋出獄，上訴人李○○需獨自扶養上訴人許 ○○（以下
    各稱其名，合稱上訴人），兩造成立以「照顧入獄服刑許 O
     1之家人」為目的之使用借貸契約，同意李○○及許○○無償使
    用系爭房屋，待許 O 1假釋出獄後再搬遷，惟許 O 1已於10
    6年9月間刑滿出監，系爭房屋之使用借貸目的業已完畢，上
    訴人拒搬遷並返還系爭房屋，受有相當租金之不當得利等情
    。爰依民法第767條第1項前段規定及民法第179條規定，求
    為命上訴人將系爭房屋騰空遷讓返還被上訴人，並應自107
    年4月26日起至騰空遷讓返還系爭房屋之日止，按月給付被
    上訴人每月租金新臺幣（下同）1萬2,724元之判決。並願供
    擔保請准宣告假執行。
二、上訴人則以：被上訴人雖登記為系爭房屋之所有權人，但系
    爭房屋為訴外人許永坤所有並借名登記在被上訴人名下，被
    上訴人既非實際所有權人，又如何能與上訴人間成立使用借
    貸契約？許永坤因考量許 O 1入監服刑，而無償提供系爭房
    屋讓李○○及許○○居住使用，伊並非無權占有。又縱使被上訴
    人為系爭房屋之真正所有權人，兩造亦成立「照顧入獄服刑
    許 O 1之家人」為目的之使用借貸契約，被上訴人既未合法
    終止該使用借貸契約，自不得請求返還系爭房屋及請求給付
    相當於租金之不當得利等語，資為抗辯。
三、原審為被上訴人一部勝訴，一部敗訴之判決，即判命上訴人
    應將系爭房屋騰空遷讓返還被上訴人，以及應自107年4月26
    日起至騰空遷讓返還系爭房屋之日止，按月給付被上訴人8,
    166元，酌定相當之擔保金額宣告准、免假執行，並駁回被
    上訴人其餘之訴（被上訴人就敗訴部分未聲明不服，業已確
    定，下不贅述）。上訴人就不利部分提起上訴，上訴聲明：
    ㈠原判決不利上訴人部分廢棄。㈡上開廢棄部分，被上訴人在
    第一審之訴及假執行之聲請均駁回。被上訴人答辯聲明：上
    訴駁回。 
四、被上訴人主張上訴人無權占有系爭房屋，依民法第767條第1
    項前段及第179條規定，請求上訴人遷讓返還系爭房屋，以
    及自107年4月26日起至騰空遷讓返還系爭房屋之日止，按月
    給付租金8,166元等語，為上訴人所否認，並以前詞置辯。
    茲本件爭點厥為：㈠被上訴人是否為系爭房地之實際所有權
    人？㈡上訴人是否無權占有系爭房屋？被上訴人得否依民法
    第767條第1項前段規定，請求騰空遷讓返還系爭房屋？㈢被
    上訴人得否請求之相當於租金之不當得利？若可，究應如何
    計算金額？爰分述如下：
    ㈠被上訴人是否為系爭房地之實際所有權人？
    ⒈按借名登記者，謂當事人約定一方將自己之財產以他方名
      義登記，而仍由自己管理、使用、處分，他方允就該財產
      為出名登記之契約，是出名人與借名者間應有借名登記之
      意思表示合致，始能成立借名登記契約。又不動產登記當
      事人名義之法律關係原屬多端，主張借名登記者，自應就
      該借名登記之事實負舉證責任（最高法院102年度台上字
      第1833號判決意旨參照）。查，被上訴人於101年1月17日
      以買賣為原因，登記為系爭房地之所有權人，有新北市板
      橋地政事務所107年10月25日新北板地資字第1074009174
      號函暨所附新北市○○區○○段0000地號暨同段5951建號登記
      謄本及異動索引為證（見原審卷第111至131頁），上訴人
      抗辯：系爭房地係許永坤所有並借名登記在被上訴人名下
      云云，既為被上訴人所否認，自應由上訴人負舉證證明之
      責。
    ⒉上訴人上述抗辯情節，固舉證人陳安珠、許永坤及被上訴
      人丙○○與李○○於107年2月27日對話紀錄為證。惟查：
    ⑴證人陳安珠於原審證稱：伊以拍賣方式取得系爭房地，許
      永坤透過朋友向伊表示要買回，因為裡面住著他的媽媽與
      兩個姪子，伊覺得許永坤很孝順，伊跟他說不賺他的錢，
      但是要現金，拍賣拍到多少錢，許永坤就要付伊多少錢，
      許永坤說要叫他姪子綽號「小象」（指許鎧麟）去銀行貸
      款，伊以800萬元賣給許永坤，但最後是1位女性出面跟伊
      簽立買賣契約；伊不知道系爭房地為何登記在被上訴人名
      下，伊只跟許永坤講要實拿800萬元現金，不負擔任何稅
      賦，包含增值稅，許永坤要找誰貸款伊不管；伊認知的買
      方就是許永坤，只是簽約的人不是許永坤，伊不記得有沒
      有看到許永坤當場付代書費給代書，伊有跟許永坤約好代
      書費用要由他支付，實際上伊不知道代書費和稅金由誰支
      付等語（見原審卷第387至390頁），可見陳安珠雖證稱其
      與許永坤洽談買賣系爭房地，但對於為何事後是由被上訴
      人出面簽約，並登記為所有權人，以及該買賣價金來源等
      情，則毫無知悉，自不足證明被上訴人與許永坤間就系爭
      房地有借名登記之法律關係。
    ⑵證人許永坤固證稱：系爭房地買賣價金800萬元及850萬元
      、19萬元的貸款均是伊支付；伊每月拿現金給乙○○（即被
      上訴人之姐）去繳貸款的，伊以前知道利息是2萬元，每
      月大約20號左右，後來才知道是1萬7,000元，繳了兩年的
      利息，後來繳本利約5萬元，正確數字不知道。……系爭房
      地買賣相關稅金、代書費都是伊付的，但金額忘記了，伊
      是拿現金給乙○○去付的，伊沒有單據，也未使用系爭房屋
      ，權狀是乙○○保管，李○○持有系爭房屋鑰匙；104年以前
      是伊拿現金給乙○○支付系爭房地之稅金，但不記得拿多少
      錢給乙○○，單據是乙○○保存的；貸款19萬元已付完，850
      萬元的部分，伊是付到104年3月，也是伊拿現金給乙○○支
      付的云云（見原審卷第392至397頁），然上訴人及許永坤
      迄今始終未能提出任何繳納貸款、系爭房地稅賦等單據及
      買賣價金800萬元之來源證明以實其說，又乙○○（即被上
      訴人之姐、上訴人許 O 1之外甥女，且與上訴人李○○為三
      親等姻親，與上訴人許○○為四親等血親）及甲○○（即被上
      訴人之母親、上訴人許 O 1之姐，與上訴人李○○為二親等
      姻親，與上訴人許○○為三親等血親）均以渠等與兩造間具
      民事訴訟法第307條規定之四親等內之血親、三親等內之
      姻親關係而拒絕到庭作證，有原審公務電話紀錄、本院公
      務電話紀錄為證（見原審卷第377、443頁、本院卷第187
      頁），並經上訴人捨棄傳喚到庭作證（見本院卷第196頁
      ），則上訴人及許永坤上開證詞，自乏據可信。另被上訴
      人簽約買受系爭房地並辦畢所有權移轉登記後，即持有系
      爭房地所有權狀迄今（見原審卷第39至41頁），又被上訴
      人購入系爭房地，先向永豐商業銀行（下稱永豐銀行）貸
      款850萬元，並提出不動產借款約定書（見原審卷第337至
      340頁），至104年8月11日提前結清，將剩餘貸款753萬5,
      058元轉向匯豐商業銀行（下稱匯豐銀行）貸款，仍持續
      繳納分期款等情，有永豐銀行作業處107年11月22日作心
      詢字第1071119107號函暨所附放款往來明細查詢、匯豐銀
      行卓越理財對帳單明細附卷可考（見原審卷第169至205頁
      、第269至295頁），被上訴人亦提出101年起迄今之房屋
      稅、地價稅等稅賦繳款書（見原審卷第157至167頁）；另
      依被上訴人100年度至106年度綜合所得稅各類所得資料清
      單所示（見限閱卷），被上訴人自100年間起即有穩定工
      作及薪資收入，尚非無購入系爭房地之經濟能力，反觀許
      永坤則自陳其有信用瑕疵，無法貸款等語（見原審卷第39
      2頁），足認被上訴人主張其為系爭房地之所有權人等語
      ，自屬可取。
    ⑶至上訴人辯稱：被上訴人將系爭房地供許永坤之子許曜麟
      經營亮達有限公司（下稱亮達公司）向陽信商業銀行（下
      稱陽信銀行）貸款，並擔任連帶保證人，可證系爭房地為
      許永坤所有云云，被上訴人則陳稱：伊因母親甲○○之請求
      ，始願提供系爭房地作為亮達公司貸款之抵押物等語。經
      查，被上訴人固提供系爭房地作為亮達公司於102年5月間
      ，向陽信銀行貸款200萬元之抵押物，有陽信銀行授信核
      覆書、申請書、放款明細資料查詢及列印為憑（見原審卷
      第249至267頁），然親族之間互相為連帶保證人或提供自
      身所有不動產為貸款之抵押物，所在多有，原因不一，自
      難單憑被上訴人曾經提供系爭房地為亮達公司貸款抵押物
      乙節，遽認系爭房地即為許永坤所有。至上訴人提出被上
      訴人與李○○於107年2月27日之對話訊息紀錄為證，其中被
      上訴人提及：「是四舅（誤繕為舊，指許永坤）買的」（
      見原審卷第435頁），抗辯系爭房地應為許永坤所有云云
      ，然從兩人對話紀錄之前後文句觀之，被上訴人仍表示「
      重點愛房子」、「是小象找人去買的嗎」、「不是嗎」、
      「所以他有權用一屋抵債」、「房子並不是小象自己去買
      的喔，說要用薪資繳，四舅有給錢嗎？小象有去銀行繳嗎
      」、「重點有發錢嗎？」（見原審卷第435至437頁），可
      見被上訴人在對話中仍是主張系爭房地非許永坤所購買，
      並非承認系爭房屋為許永坤所有，上訴人執此所為抗辯，
      亦無足取。
    ⒊準此，上訴人雖辯稱系爭房地乃係許永坤借名登記於被上
      訴人名下，惟上訴人迄今未能提出許永坤與被上訴人間成
      立借名登記之事證，亦未能舉出許永坤有實際出資購買或
      保管權狀、相關稅賦等文件，佐證許永坤有管理、使用及
      處分系爭房地之實質權能存在，則上訴人上開辯詞，並無
      可採。
    ㈡上訴人是否無權占有系爭房屋？被上訴人得否依民法第767
      條第1項前段規定，請求騰空遷讓返還系爭房屋？  
    ⒈按所有人對於無權占有或侵奪其所有物者，得請求返還之
      ，民法第767條第1項前段定有明文。次按借用人應於契約
      所定期限屆滿時，返還借用物；未定期限者，應於依借貸
      之目的使用完畢時返還之，民法第470條第1項定有明文。
      又借貸目的應認已使用完畢，使用借貸契約因而消滅，無
      待乎另為終止借貸契約之意思表示（最高法院 91年台上
      字第1926號判例、89年度台上字第512號判決意旨）。
    ⒉查被上訴人為系爭房地之所有權人，已如前述；又被上訴
      人因考量許 O 1入監，李○○須單獨撫養未成年子女許○○，
      故同意李○○及許○○得無償使用系爭房屋等情，被上訴人亦
      不否認倘若認定系爭房地為被上訴人所有，則被上訴人與
      李○○及許○○間成立如被上訴人所主張之使用借貸契約等語
      （見本院卷第248頁），並參酌證人即被上訴人之弟蕭旭
      池證稱：因許 O 1坐牢，伊媽媽甲○○說就讓李○○與許○○住
      在系爭房屋，被上訴人當時有同意。許 O 1出監後，被上
      訴人請許 O 1、李○○、許○○搬家，但他們不搬，才會進行
      調解及提起本件訴訟等語（見原審卷第307至311頁），堪
      認被上訴人同意於許 O 1入監服刑期間，提供系爭房屋予
      李○○及許○○居住使用，核屬成立「照顧入獄服刑許 O 1的
      家人」為目的之使用借貸法律關係，許 O 1既已於106年8
      月4日出監，自應認該使用借貸因使用目的完畢而消滅，
      無待被上訴人向上訴人為終止之意思表示，亦不以被上訴
      人合法終止為必要，上訴人拒返還系爭房屋，自屬無權占
      有，被上訴人依民法第767條第1項前段規定，請求上訴人
      騰空遷讓返還系爭房屋，應予准許。
    ㈢被上訴人得否請求之相當於租金之不當得利？若可，究應
      如何計算金額？
    ⒈按無法律上之原因而受利益，致他人受損害者，應返還其
      利益，民法第179條前段定有明文。又無權占有他人所有
      物或地上物，可能獲得之相當於租金之利益，應以客觀上
      占有人所受之利益為衡量標準，非以請求人主觀上所受之
      損害為斷（最高法院61年台上字第1695號判例、104年度
      台上字第715號判決意旨參照）。又按城市地方房屋之租
      金，以不超過土地及其建築物申報總價年息10％為限，土
      地法第97條第1項定有明文。另依土地法第148條、土地法
      施行法第25條及106年5月10日修正前之平均地權條例第14
      條前段等規定，土地法第97條第1項所謂土地申報價額，
      係指該土地之申報地價。
    ⒉查系爭房地位處新北市○○區○○街000巷0弄00號，附近有板
      橋捷運站、火車站、板橋體育場、遠東百貨公司、興隆市
      場，生活機能及交通狀況均甚為便利，有被上訴人所提出
      之系爭房屋附近生活設施介紹網頁可稽（見原審卷第341
      頁），且系爭房屋供上訴人居住使用，未出租或從事商業
      活動，認本件依系爭房屋及系爭土地申報總價年息7％計算
      相當於租金之不當得利，應屬允適。又系爭土地面積591
      平方公尺，於107年1月之申報地價為每平方公尺2萬6,240
      元，有土地登記第一類謄本可稽（見原審卷第117頁），
      依被上訴人所有權利範圍10000分之364，系爭土地申報地
      價總額為56萬4,485元（計算式：2萬6,240元×591平方公
      尺×364/10000＝56萬4,485元，元以下四捨五入）；另兩造
      同意以系爭房屋107年度課稅現值41萬5,400元為房屋總價
      額標準（見本院卷第249頁、原審卷第167頁）。系爭房地
      申報總價合計為97萬9,885元（計算式：56萬4,485元＋41
      萬5,400元＝97萬9,885元），被上訴人依民法第179條規定
      ，請求上訴人自107年4月26日起（即存證信函送達翌日）
      至騰空遷讓返還系爭房屋之日止，按月給付相當於租金之
      不當得利5,716元（計算式：97萬9,885元×年息7％÷12個月
      ＝5,716元），為有理由；逾此部分請求，則為無理由。  
五、綜上所述，被上訴人依民法第767條第1項及民法第179條規
    定，請求上訴人將系爭房屋騰空遷讓返還，並自107年4月26
    日起至騰空遷讓返還系爭房屋之日止，按月給付5,716元，
    為有理由，應予准許；至逾此範圍之請求，則屬無據，應予
    駁回。從而，原審就超過上開應予准許部分，為上訴人敗訴
    之判決及假執行宣告，自有未洽，上訴意旨指摘原判決此部
    分不當，求予廢棄改判，為有理由，爰由本院廢棄改判如主
    文第二項所示。至上開應准許部分，原審為上訴人敗訴之判
    決及附條件為假執行及免為假執行之宣告，並無不合，上訴
    人仍執陳詞，指摘原判決此部分不當，求予廢棄改判，為無
    理由，應予駁回。至被上訴人附帶請求相當於租金之不當得
    利部分雖有部分敗訴，惟因附帶請求本不併計裁判費，本院
    依民事訴訟法第79條規定，命上訴人負擔訴訟費用。
六、本件事證已臻明確，兩造其餘之攻擊或防禦方法及所用之證
    據，經本院斟酌後，認為均不足以影響本判決之結果，爰不
    逐一論列，併此敘明。
七、據上論結，本件上訴為一部有理由、一部無理由，依民事訴
    訟法第450條、第449條第1項、第79條，判決如主文。
中    華    民    國   109    年    2     月    25    日
                  民事第四庭   
                      審判長法  官  傅中樂
                            法  官  周祖民
                            法  官  趙伯雄
正本係照原本作成。
不得上訴。
中    華    民    國    109   年    2     月    25    日
                            書記官  陳韋杉